【裁判字號】    97,勞訴,30
【裁判日期】    980311
【裁判案由】    確認僱傭關係存在
【裁判全文】
臺灣高雄地方法院民事判決              97年度勞訴字第30號
原      告  丁○○
訴訟代理人  黃振銘律師
被      告  陽信商業銀行股份有限公司
                      統一編號.
法定代理人  己○○
訴訟代理人  丙○○
上列當事人間確認僱傭關係存在事件，本院於民國98年2 月11日
言詞辯論終結，判決如下：
    主  文
確認原告與被告間僱傭關係存在。
訴訟費用由被告負擔。
    事實及理由
一、按確認法律關係存在不存在之訴，須原告有即受確認判決之
    法律上利益者，方得提起，民事訴訟法第247 條定有明文。
    所謂即受確認判決之法律上利益，指因法律關係之存否不明
    確，致原告在私法上之地位有受侵害之危險，而此項危險得
    以對於被告之確認判決除去之者，始為存在（參照最高法院
    42年台上字第1031號、52年台上字第1922號判例）。本件原
    告起訴主張被告不當解僱原告，兩造間之僱傭關係仍存在，
    而被告否認之，原告於私法上之地位因被告之爭執而有不安
    之危險，揆諸前開說明，原告與被告間之僱傭關係是否存在
    ，自有即受確認判決之法律上之利益，而得提起本訴，核先
    敘明。
二、原告主張：伊自民國95年3 月27日起任職被告高雄分行存匯
    部副理，並於96年6 月底時即達到該年全年度業績目標。嗣
    被告於96年7 月23日突將伊調至該行消費金融區域中心，伊
    亦盡力工作。詎被告竟於同年11月7 日通知伊依工作規則第
    12條第1 項第5 款「對於所擔任之工作確不能勝任」為由，
    自同年12月1 日起終止僱傭契約。惟伊並無被告所稱之情事
    ，被告所為終止並不合法，兩造間之僱傭關係仍屬存在，伊
    自有請確認之法律上利益。爰聲明求為確認兩造間僱傭關係
    存在之判決。
三、被告則以：本件兩造有合意由臺灣士林地方法院（下稱士林
    地院）管轄，本院並無管轄權。又原告於擔任消費金融業務
    副理期間，其業務績效達成率均未超過3%，甚且在96年8 ～
    10月間均為0%，其確有不能勝任工作之情事，伊之終止係屬
    合法等語，資為抗辯。並聲明駁回原告之訴。
四、兩造爭執及不爭執事項：
  (一)不爭執部分：
  1.原告自95年3 月27日起任職被告高雄分行存匯部副理，被告
    於96年7 月23日將原告調至該行消費金融區域中心。
  2.被告於96年11月7 日通知原告依工作規則第12條第1 項第5
    款「對於所擔任之工作確不能勝任」為由，自同年12月1 日
    起終止僱傭契約。有被告行政總管理處之通知在卷可稽。
  (二)爭執部分：
  1.本院就本件訴訟有無管轄權。
  2.被告以原告對於所擔任之工作確不能勝任為由終止僱傭契約
    是否有據。
五、本院之判斷：
(一)按因契約涉訟者，如經當事人定有債務履行地，得由該履行
    地之法院管轄，民事訴訟法第12條定有明文，本件係因勞動
    契約而涉訟，且原告提供勞務之債務履行地在高雄，本件訴
    訟自得由本院管轄。被告雖抗辯兩造間有合意以士林地院為
    第一審管轄法院，請求本院裁定移送云云，惟按合意管轄，
    如當事人之一造為法人或商人，依其預定用於同類契約之條
    款而成立，按其情形顯失公平者，他造於為本案之言詞辯論
    前，得聲請移送於其管轄法院，為民事訴訟法第28條所明定
    ，考其立法意旨，係為為防止合意管轄條款之濫用，保障經
    濟弱勢當事人之權益。查兩造間所簽立之勞動契約，係被告
    預先繕打完成，原告僅得簽名蓋章表示同意，有勞動契約影
    本在卷可稽（見本院卷第72頁、第179 頁），且被告亦自承
    與高雄分行員工簽立之勞動契約均約定以士林地院為第一審
    管轄法院（見本院卷第173 頁），足見此一管轄權之約定係
    預定用於同類契約之條款。又被告係銀行業者，其財力及人
    力資源本非一般員工所能相比，而在高雄工作之員工，其住
    所地應以位於高雄者為多，被告此一預立之管轄權約款，使
    經濟上較為弱勢之員工需承擔南北奔波訴訟之成本，已屬不
    妥。況相較於一般契約之訴訟，因勞動契約涉訟者，多係因
    勞動條件變更甚至解雇而引起，於此種訴訟中，勞工之經濟
    條件多半更為弱勢，如本件遭解雇後提起確認僱傭關係存在
    之訴，原告於訴訟時已無經濟來源，如何能遠赴士林與原告
    訴訟？是兩造間此一管轄權之約定顯失公平，依民事訴訟法
    第28條規定，縱令兩造原本即於士林地院訴訟，原告仍得聲
    請移送有管轄權之法院審理，其為避免程序之浪費，逕行於
    有管轄權之法院提起訴訟，應與前揭法條之意旨相合，而無
    不許之理。又本院具有管轄權業如前述，且因本件提供勞務
    之地點在高雄，故於涉訟時欲搜尋提出相關證據進行審理，
    亦以本院為便利，故本院就本件訴訟應有管轄權，並無裁定
    移送之必要。
(二)原告於民國65年即已進入高雄區中小企業銀行服務，至93年
    9 月4 日離職，期間曾任法務室副理兼高縣北區催收中心經
    理，離職時擔任職務為稽核室12職等稽核，有高雄區中小企
    業銀行服務證明、離職證明存卷可查（見本院卷第114 頁、
    第115 頁），自95年3 月27日起經被告聘僱任職被告高雄分
    行存匯部副理，亦有被告行政總管理處通知1 紙附卷可按（
    見本院卷第53頁），是原告至96年11月7 日被告發函主張終
    止勞動契約時為止，於銀行界已服務近30年，經驗豐富，且
    於高雄區中小企業銀行既能任職經理，並升至12職等，工作
    能力應屬良好。而原告於95年至被告任職存匯部副理時，兩
    造約定聘用1 年，若1 年內原告之業績能達到招攬1100點之
    標準，再簽立不定期之勞動契約，而原告亦完成招攬1100點
    之標準，於96年與被告簽立不定期之勞動契約等情，為被告
    所自承，並有勞動契約2 紙可資佐證（見本院卷第72頁、第
    179 頁），且原告95年間即因業績優異，榮登被告之外幣放
    款王及外匯進出口王（見本院卷第50頁、第51頁），於96年
    簽立不定期之勞動契約後，復因努力爭取業績，有具體事證
    ，經被告之人事評審小組及常務董事會議決議予以嘉獎，有
    被告人事命令在卷可稽（見本院卷第49頁），足見原告於任
    職被告存匯部門時表現良好，於被告將原告調至該行消費金
    融區域中心前，並無不能勝任工作之情形。
(三)被告將原告調至該行消費金融區域中心未經原告同意。且原
    告於原存匯部門業績優異，而部門並未裁撤，被告任意將原
    告調動至與另一部門，並非基於企業經營所必須，亦不符合
    內政部74年9 月5 日（74）台內勞字第328433號函所釋示調
    職五原則。是此一調職是否適切，難謂無疑。嗣後雖因原告
    不服此一調動，向高雄市政府申請勞資爭議調解，至96年8
    月20日，於被告保障一定本薪之前提下，原告同意就任新職
    而調解成立，有調解紀錄影本1 份附卷可按（見本院卷第45
    頁以下），然被告就調職後之業績計算，即應自調解成立之
    日起算，較為公允。況被告將原告調至該行消費金融區域中
    心，與原告原本之存匯工作或先前從事之稽核或催收工作均
    不相同，原告是否能勝任消金部門之工作，自應待原告適應
    並熟悉相關業務後，再為論斷。
(四)按勞基法第12條第1 項第4 款規定，勞工有違反勞動契約或
    工作規則，情節重大者，雇主得不經預告終止契約。所謂「
    情節重大」，屬不確定之法律概念，不得僅就雇主所訂工作
    規則之名目條列是否列為重大事項作為決定之標準，須勞工
    違反工作規則之具體事項，客觀上已難期待雇主採用解僱以
    外之懲處手段而繼續其僱傭關係，且雇主所為之解僱與勞工
    之違規行為在程度上須屬相當，方屬上開勞基法規定之「情
    節重大」，舉凡勞工違規行為之態樣、初次或累次、故意或
    過失、對雇主及所營事業所生之危險或損失、勞雇間關係之
    緊密程度、勞工到職時間之久暫等，均為判斷勞工之行為是
    否達到應予解僱之程度之衡量標準，最高法院97年臺上字第
    2624號裁定闡釋甚明。被告雖辯稱，依被告所定「陽信銀行
    消費金融行銷業務人員績效考核及獎勵辦法」第貳項第五點
    ，原告之業績未達標準，得視為違反工作規則而終止勞動契
    約云云。然原告於96年7 月23日遭被告調職至該行消費金融
    區域中心時，同年11月7 日即遭解雇，期間僅3 月餘，且本
    次調動係經調解成立，被告就調職後之業績計算，即應自調
    解成立之96年8 月20日起算，業如前述，是原告實際從事調
    動後職務之時間僅約2 個月，要求原告初履新職，尚在適應
    期間即必須於如此短暫之時間內招攬大量業績，不無強人所
    難之嫌，難謂公允。況被告前開考核及獎勵辦法固規定單月
    業績達成率不足10% 或3 個月業績達成率未達60% 得視為違
    反工作規則而終止勞動契約，然僅係得終止勞動契約而已，
    並非必須解雇，由被告提出之業績表觀之，陳一銘、林瑞陽
    等人皆曾有單月業績未達10% 甚至掛零之情形（見本院卷第
    20頁至23頁），然證人即被告南一區消金人事主管子○○於
    本院審理中證稱：林瑞陽係於97年11月資遣，陳一銘則仍在
    被告任職等語明確（見本院卷第337 頁）。足見被告對於業
    績未達標準之員工仍會給予相當時間觀察其工作表現，始決
    定是否終止勞動契約，而原告甫從存匯部門調任消金部門，
    被告卻未予原告適應及觀察之時間，短短數月即予解雇，揆
    諸前揭最高法院裁定意旨，原告違反工作規則顯尚未達情節
    重大之程度，其終止勞動契約，自有未合。
(五)被告另辯稱原告調任至消費金融部門後無意願工作，連續3
    個月業務績效達成率皆未超過3%，更有數月業績掛零，原告
    縱然客觀上有工作能力，惟無工作意願，亦屬不能勝任工作
    云云。然業績之招攬固與員工個人之努力及業務招攬能力相
    關，惟有時亦受限於客戶之決定，僅以原告業績不佳即認定
    其無工作意願，似嫌率斷。且原告於調任之消金部門後，仍
    有招攬世界探索車業行使用被告之刷卡機，業經該車行負責
    人甲○○於本院審理中證述明確（見本院卷第306 頁以下）
    ，又證人癸○○亦於本院審理中證稱：原告曾向其招攬業務
    ，其乃將自己、妹妹庚○○○及女兒壬○○之定存存到被告
    銀行，並替女兒壬○○去被告處買美金等語明確。是原告仍
    有為被告招攬業績，被告主張原告無工作意願，更屬無據。
    被告雖辯稱與世界探索車業行所簽契約上之推廣人為游友仁
    ，壬○○購買美金之投資國內外有價證券指示書之轉介人員
    為蔡慧娟，均非原告，有前開契約及指示書為證（見本院卷
    第219 頁、第220 頁），而癸○○等人之定存係先前即存於
    被告處，僅係換單，並非招攬，且因非行外資金，不能計入
    原告之業績云云。惟上開客戶若非原告所招攬，原告如何得
    知彼等有使用被告之刷卡機或投資？又如何能提出彼等之年
    籍資料供本院傳喚？況上開契約及指示書上，甲○○及癸○
    ○均僅簽名蓋章而已，並非全部內容均由彼等填寫，推廣人
    員處未載原告之姓名，或被告承辦人之筆誤，不能僅以此推
    認並非原告所招攬，被告此部分辯解不足採信。又癸○○等
    人之定存固係到期換單，不能計入被告之96年度消金「台幣
    & 外幣」績效點數專案，有傳票及前開專案之說明附卷可按
    （見本院卷第234 頁、第235 頁、第159 頁）。然定期存款
    到期後，本無須再與被告續約定存，癸○○等人仍選擇存於
    被告處，難謂與原告招攬全無關連。縱令此存款雖不能計入
    業績點數，但仍可佐證原告有從事工作之意願，益徵被告辯
    稱原告無工作意願云云，並非可採。
(六)被告另辯稱原告工作表現不佳，處理客戶投訴不當，對被告
    存匯業務不熟悉，專業知識不足，無法帶領部屬云云，雖提
    出陽信銀行分行營運員工工作表現評議表、訪談記錄為證（
    見本院卷第151 頁以下），且證人即被告之員工辛○○於本
    院審理中證稱：當時曾受被告命令，就原告之工作表現訪談
    分行員工，並製作前開訪談記錄等語（見本院卷第329 頁）
    ，另證人即被告高雄分行員工鍾民原、戊○○、乙○○亦於
    本院證稱彼等曾為訪談記錄內之談話，原告工作時確有前開
    問題云云（見本院卷第330 頁以下）。然原告於存匯部門工
    作時業績優異，亦曾獲被告嘉獎，業如前述，前開證人證稱
    其工作表現不佳，或係個人主觀感受，難以採信。至於處理
    客戶投訴不當或無法帶領部屬等問題，係與領導能力相關，
    縱令為真，將原告調離主管職務即可。退一步言，上開評議
    表、訪談記錄及證人證述均係針對原告於存匯部門之工作表
    現，與原告在消金部門之工作表現無涉，尚不得作為解雇原
    告之理由。
(七)綜上所述，被告未讓原告適應新工作遽予解雇，並非適法，
    兩造間仍有僱傭關係存在，原告請求確認與被告間之僱傭關
    係存在，為有理由，應予准許。
六、本件事證已臻明確，兩造其餘攻擊防禦方法及舉證，本院審
    酌後認對於判決結果均無影響，不再逐一贅述，附此敘明。
七、據上論結，本件原告之訴為有理由，依民事訴訟法第78條，
    判決如主文。
中    華    民    國    98    年    3     月    11    日
                  民事第四庭  審判長法  官  林玉心
                                    法  官  楊淑珍
                                    法  官  王奕勛
上為正本係照原本作成。
如不服本判決，應於送達後20日內，向本院提出上訴狀並表明上
訴理由，如於本判決宣示後送達前提起上訴者，應於判決送達後
10日內補提上訴理由書（須附繕本）。
中    華    民    國    98    年    3     月    11    日
                                    書記官  王資惠


司法院資訊處製作；財團法人民間司法改革基金會備份。
